【裁判字號】    89,重訴,741
【裁判日期】    891227
【裁判案由】    給付違約金
【裁判全文】
臺灣臺北地方法院民事判決  八十九度重訴字第七四一號
    原      告  丙○○
                戊○○
                乙○○
                丁○○
    共      同
    訴訟代理人  邱六郎  律師
    複  代理人  邱碩松  律師
    被      告  甲○○  住台北市○○路○段一三○號四樓
    訴訟代理人  施湘興  律師
右當事人間請求給付違約金事件，本院判決如左：
    主    文
原告之訴及假執行之聲請均駁回。
訴訟費用由原告負擔。
    事    實
一、原告方面：
    (一)聲明：
      １被告應給付原告新台幣（下同）仟陸佰伍拾萬元，及自民國八十五年七月
        廿七日起至清償日止，按年息百分之計算之利息。
      ２願供擔保請准宣告假執行。
    (二)陳述：
      １原告丙○○、戊○○、乙○○、丁○○共同提供坐落台北市○○段○○段八
        六、八七、一０一、六二二、六一、七六一八─二等七筆土地、面積三七九
        六平方公尺、持分四分之一之土地，由被告甲○○投資興建地面十五層、地
        下三層之辦公商業大廈，兩造於七十七年十月十五日訂有合作興建房屋契約
        書。建築物之分配方法，依合建契約第四條第一項第一款約定：地下一層雙
        方各得二分之一、第二款約定：地下二、三層用途為停車場，甲（即原告）
        、乙（即被告）各分得二分之一停車位。嗣雙方於七十七年十月十七日，另
        成立協議書，改約定地下一樓除公共設施外，全部由甲方取得，地下二、三
        層停車場部分，除上開約定外，乙方願無償再分配二個停車位予甲方取得。
        合建契約第三條第二項載明：「乙方應於本約定簽訂後十天內，向台北市工
        務局提出開工申請，並由甲方協同辦理營造廠及建照名義變更乙方名義後，
        再辦開工放樣核准後十五天內開工。其施工期間為自開工日起捌佰個晴雨日
        曆天為限。」，並約定以取得使用執照為完工，乙方取得使用執照後三個月
        內，將完工之房屋點交予甲方，否則為違約。查被告應於七十七年十月廿五
        日申請開工，完工期限為八百日曆天即二年又七十天，據之至遲應在八十年
        一月廿五日以前完工，但被告卻遲誤一年又九個月，在八十一年十月廿日才
        取得使用執照。
      ２八十三年三月二日，合建之房屋應進至辦理第一次產權登記及應點交房屋與
        業主管業之階段，惟乙方無法履行上開義務，原告委屈求全，雙方再成立協
        議，約明：乙方應於取得第一次登記產權日起三十天內，將合建部分甲方應
        取得之房屋交付甲方管業，同時甲方當將乙方暫寄登記於甲方名下之房屋部
        分及照合建契約應給乙方之土地等產權移轉予乙方或乙方之指定人，逾期未
        移交乙方同意每逾壹日賠償甲方壹拾萬元，作為交屋遲延之賠償。但上開協
        議後乙方仍未依此約定履行，再次違約。雙方復於八十五年三月廿六日，又
        訂立另一次協議書，約定：原告當先行辦理移轉資料用印手續，並附齊證件
        與被告，被告則應將原告分得之地下二、四層停車位，及地面層卅六號一樓
        至九樓全部分，及十樓一部分房屋點交予原告管業。且協議書強調：地主分
        得之地下一樓部分，因與原告以外其他地主共有，故乙方暫時「點」交持分
        所有權，然保證應自立協議之日起三個月內，將地下一樓完成分割並完成分
        割登記，即原告所有之建物與其他共有人明確分開，各自取得持有部分，以
        便充分使用，被告如未能在上開期間完成分割登記，則每逾一天應給付原告
        拾萬元懲罰性違約金。
      ３原告已依上開協議書，將應移轉登記與被告之土地持分，辦妥過戶手續與被
        告取得，但被告卻未依約，將原告應得之台北市○○路○段卅四號地下室，
        辦理分割使原告取得獨立產權，以致長期閑置無法充分使用，損失至鉅，抑
        且被告亦自認應負責辦理分割，使原告取得獨立產權之義務，為此爰依約先
        請求自八十五年七月廿七日起至八十六年七月廿六日止，按每日拾萬元之違
        約金，一年共三百六十五日即為仟陸佰伍拾萬元之懲罰性違約金。
      ４被告指八十五年三月廿六日協議書所載之登記，係指應點交房屋產權登記，
        並非分割登記，與事實不符：
        (1)系爭大樓於八十一年十二月廿日取得使用執照，惟被告未能依約辦妥產權
          保存登記並點交建物與原告，乃於八十二年二月二日訂立第一次協議書。
        (2)八十三年十二月十六日完成產權保存登記，但被告對下室部分，並未能依
          約使土地共有人各自取得獨立產權，乃又於八十五年三月廿六日再訂立協
          議書。
        (3)第二次協議之訂立，係在已完成被告所謂建物產權保存登記之後，既已完
          成保存登記，殊無再協議請求被告在期限內，為保存登記之餘地。
        (4)再徵之於第二次協議書約明：「乙方暫時點交甲方分得之面積持分部分。
          前開應點交之房屋，乙方同意於簽訂本協議書，且甲方完備前開用印手續
          及證件起三個月內辦理分割，將房屋產權登記完成」等語。所指「暫時點
          交」，即係地主依約應得面積，依持分比例暫時點交於原告等，但被告應
          在三個月內辦理分割，使原告能取得獨立產權及一定之位置，此乃「暫時
          點交」之真意。
        (5)原告依第二次協議之約定，於八十七年五月廿九日，以存證信函，催告被
          告履行前開分割義務，被告以郵局第一八九三號存證信函答復原告，亦自
          認有分割之義務，但稱「仍需全體共有地主共同申請」云云，益足證被告
          就地下室，依約有為原告辦理分割取得獨立產權之義務。
      ５被告於八十九年九月十九日庭期，承認八十五年三月廿六日協議書簽名之真
        正，但否認印章之真正云云。然經證人謝魁奮證稱印章係其蓋用後，被告則
        稱印章是公司刻的，放在總經理那裡供決行蓋用，謝魁奮說是他用印的我沒
        有意見等語，足證被告前否認印章為其所有，顯無理由。
        (1)八十三年三月二日兩造所立協議書，乙方為被告由被告親自簽名及使用私
          章，上開私章與八十五年三月廿六日所立協議書之印章，完全相同。
        (2)訂立上開協議書不久，兩造曾就四至十樓之分配位置及面積，在平面圖上
          劃上界址，並附註：「本案Ａ、Ｂ棟四至十四樓梯間併入主建登記，方式
          如下圖所示，否則乙方願以此為計算標準與甲方分配建物」等語。在上開
          附圖經被告親自用印，所使用之私章與系爭協議書之私章完全相同。
      ６被告曾坦承就系爭大廈地下一樓由地主分得部分，依系爭協議確有辦理分割
        ，俾各地主分別取得獨立產權之義務：
        (1)原告於八十七年六月一日，以郵局第四五四號存證信函，催告被告及三圓
          建設股份有限公司（以下簡稱三圓公司），在第一項即載明：「依八十五
          年三月廿六日協議書約定，貴公司應於本協議訂立三個月內，完成產權登
          記，否則每逾一日，貴方得支付我方新台幣十萬元為逾期補償金。查本案
          八德路三段卅四號地下層部分，至今產權仍未清楚獨立交付我方，致令空
          獲所有權並無實質意義」等，並請求迄至發催告之日止，應給付原告七千
          九百萬元。
        (2)被告接獲右開催告函後，於八十五年六月八日，以郵局第一五三號存證信
          函答覆原告，略以：「．．．三十四號地下一層及地下室三七位停車位，
          其中僅三十四號地下一層現尚為共有型態登記，並於八十五年三月廿六日
          之協議書內亦有載明。地下一層之登記方式乃依本案地主原申請之建築執
          照規定辦理。況現欲辦理建物分割，尚須所有共有人配合辦理。然而，共
          有人又皆為本案地主，本公司亦極力要求其他地主配合，但未有成果，且
          其中尚有地主繼承事宜待解決。台端等一慣寬大量，對本案地主又深瞭解
          ，應對本公司更可體諒」等語，可證：被告坦承確與原告間在八十五年
          三月廿六日簽有協議書，卅四號地下室，應按地主應分配面積，辦理分
          割各取得獨立產權，依前開協議被告有義務負責辦理分割登記，惟推稱
          已極力請求地主配合，但未有結果，亦尚未完成，請原告體諒，未否認
          如果被告未能在立協議書後三個月內，完成產權之分割登記，則每天應給
          付十萬元違約金與原告。
        (3)原告繼於八十七年六月廿九日，發郵局第五一九號存證信函，內容大致與
          八十七年六月一日信函相同。被告接函後，於八十七年七月九日，以郵局
          一八九三號函覆略以：「．．．且欲辦理地下一層之分割，仍需全體共有
          地主共同申請，依本案產品設計及相關法規，三十四號地下一層可以辦理
          分割，但亦僅可分割成二戶，其中一戶亦由貴台端等四人共有形態。並非
          本公司沒有誠意辦理，而是其他共有地主未能全數配合．．．」，再度確
          認其有辦理分割之義務。至於分割成二戶或六戶，應由被告負責提出相關
          料，並向被告詳為說明，期能有選擇，而非將契約上之義務恝置不理。
      ７證人陳德賢證稱：系爭協議書是在三圓公司簽的，上面的附註是同時簽的，
        有看到他們同時簽名蓋章，因為一直沒有辦法交屋，拖了好幾年，所以我們
        幫他們協調，包括整棟大樓與地下室的全部手續都要完成，見證的時候產權
        還沒有登記，因為我們都沒有看到等語。準此，益足證兩造簽立系爭協議書
        之目的，非但在完成產權登記，更包括卅四號地下一層之分割登記。證人謝
        魁奮亦指證系爭協議書上乙方欄下係由被告簽名，惟所指：「上面的附註在
        拿回來給甲○○簽字的時候還沒有，後來是原告要求．．．所以我就蓋章了
        ，沒有知會甲○○，事後我忘了有告訴他」云云，則與事實不符。蓋系爭協
        議書係在三圓公司協調書立及打字，三圓公司之董事長、被告及總經理謝魁
        奮，均先後或同時在協調現場參與意見，協議之約定事項，三圓公司完成繕
        打，準備簽字時，原告發現獨未記違約事項，因此要求補具，經打字後貼於
        後頁當事人欄上方，然後由原告在當事人欄簽名，並在附註之文字旁蓋章，
        將系爭協議書拿進被告辦公室由被告簽名蓋章；證人謝魁奮既證明當事人欄
        下被告之名字為被告所簽，私章亦係被告所蓋用，殊不可能獨有附註之文字
        上被告之私章，由證人謝魁奮蓋用之理；退萬步言之，被告既私章交付謝魁
        奮當被告之面蓋用，自屬經授權由謝某代為用印，殊不影響蓋章效力；抑有
        進者，兩造間簽立系爭協議書之前，曾於八十三年三月二日訂立協議書，上
        開協議亦有同樣之約定，益足證違約金之約定，並非臨時決定，乃承襲上一
        協議而來。證人陳嘉斌所證：「簽回來的時候我有看到，打字的時候我也有
        看過，簽回來的時候就已經有上面的附註了，所以打字的時候我們就照著打
        」等語，查協調係三圓公司內進行，所謂簽回來，事實上協議包括附註均在
        三圓公司內經雙方簽字蓋章，至於證人證稱產權登記係指第一次產權登記，
        沒有包括分割登記云云，完全與協議真意不合。
      ８被告自認分割是要經過工務局變設計，需要建築師提出申請，而且事先要經
        過共有人同意，也要經過消防檢查才能領取使用執照，領取使用執照後要到
        戶政事務所申請門牌號碼，再由共有人向地政事務所申請分割登記。據此證
        明卅四號地下一層辦理分割，可能手續上稍為繁複而已，既非不可能，被告
        卻拒不履行，顯屬故意違約。
    (三)證據：提出合作興建房屋契約書一份、七十七年十月十七日協議書一份、八十
      三年三月二日協議書一份、八十五年三月廿六日協議書一份、被告一五三一號
      郵局存證信函一份、建物登記簿謄本六份、南港港三郵局第四五四號存證信函
      一份、平面圖上附註一份、八十七年七月九日郵局第一八九三號存證信函一份
      、建物有權第一次登記申請書暨清冊一份、松山地政事務所公告一份為證，並
      聲請訊問證人陳德賢。
二、被告方面：
    (一)聲明：
      １原告之訴及其假執行之聲請均駁回。
      ２如受不利之判決，請准提供擔保免為假執行。
    (二)陳述
      １兩造八十五年三月二十六日簽訂之協議書，其本文及附註所載「房屋產權登
        記完成」之事項，均係指合建大樓之建物所有權第一次登記（即俗稱保存登
        記）而言，並非所謂分割登記。
        (1)兩造在簽訂前開協議書時，雖已完成合建樓房之建物所有權第一次登記，
          惟被告因可分配取得之合建房屋及基地持分均仍在原告等地主名下，為慮
          及原告倘得知系爭大樓已完成保存登記在渠等名下之後，勢必有恃無恐，
          並藉端毀約不配合移轉產權予被告，以遂其再次需索牟利之目的，則殊為
          不利，乃不得不隱瞞上述已完成保存登記之事實，以期順利取得所應分配
          之合建房地產權，避免節外生枝。故而在被告刻意隱瞞之下，原告並不知
          該大樓已完成保存登記之事實，所以原告係為要求限期完成保存登記之下
          才訂立該協議書者，而被告亦係基於上述顧慮仍虛與委蛇允諾於簽訂該協
          議書起三個月內完成系爭大樓產權保存登記，此為簽訂該協議書之實際情
          形，是該協議書所載「房屋產權登記」仍然是指系爭大樓之保存登記，並
          非所謂分割登記。
        (2)由下列事實，亦可明瞭被告為保障應有合建契約權益，確有隱瞞已保存登
          記事實之必要：
          本件合建土地之地主即包括原告等人，原先是與太平洋建設股份有限公
            司及家合實業有限公司訂立合建契約，並委由吳政吉建築師設計完成，
            而於七十六年五月廿二日取得七十六年建字第四０八號建造執照。
          合建土地地主家族共有四房，彼此相互猜疑牽制，以致前述建商之合建
            案，在不堪地主百般刁難阻撓下，不得不於投注鉅資仍毅然忍痛放棄該
            合建案，以免損失擴大，而是時被告在不知情之下，經人推介失察而以
            鉅資受讓該合建案。
          被告於七十七年六月十日受讓該合建案之後，即陸續與各房全體地主簽
            訂立合建契約，與原告等人亦於七十七年十月十五日訂妥合建契約並交
            付即期貳仟伍佰萬元保證金支票予原告收受在案。
          豈料，原告等地主訂約後未幾即故態復萌，百般要脅需索，藉詞阻撓，
            被告至此發覺事態嚴重，惟既已投注鉅資，為免血本無歸，亦唯有委曲
            求全，應其所求，而於七十七年十月十七日訂立極不公平之協議條款，
            將原訂合建契約書第肆項所定被告可分配取得之地下壹層面積二分之一
            部份，無償分配給原告。此外，被告可分得之地下二、三層全部停車位
            之二分之一部份，亦須無償讓出兩個停車位給原告。另尚須支付鉅額補
            償費，以委曲求取原告之配合。
          本合建案自始至終均係依前述建造執照興建及分配，以致於保存登記時
            ，建商應分配之房屋及土地均在各地主起造人之名下，毫無保障。
        (3)由下列事證並觀諸協議書所載之文義內容，亦可徵所指房屋產權登記乃系
          爭大樓建物所有權第一次登記而言：
          系爭協議書本文及附註既載明「產權登記」，顯無妄加曲解為所謂「分
            割登記」之餘地。
          再觀諸協議書全文均無隻字論及房屋（地下一層）分割登記之事。
          該協議書所載「．．．今房屋已興建完成取得使用執照．．．。」其描
            述合建事宜進行現況中，並未論及「產權登記」之情事，顯見原告所認
            知當時已進行之現況，僅至「取得使用執照」之程度而已，尚不知實際
            上已完成之保存登記。
          再由其下段文句接續載明「『俟』以產權登記實際之面積，雙方進行結
            算．．．。」等語，即意指等待產權登記完成後，雙方再依所登記之實
            際面積進行結算，由此可見渠等確不知系爭大樓保存登記業已完成，故
            而才會不知渠等所應分配房屋之登記面積，而仍待登記後確定實際面積
            ，並進行結算事宜之約定內容，可見本次協議兩造所論及者仍是保存登
            記，至為顯然。
          倘若原告已知系爭合建大樓在簽訂該協議書之前即已於八十三年十二月
            十六日完成產權保存登記以論，則「產權登記實際之面積」照登記謄本
            所載已甚明瞭，何有可能於該協議書記載「『俟』以產權登記實際之面
            積，雙方進行結算．．．。」之字句。
          接續又載「乙方並同意將應分得之北市○○路○段三十六號十樓部份暫
            寄甲方（丁○○）名下．．．。」尤可見兩造在前述尚不能依實際登記
            面積進行結算之下，乃權宜措施仍依起造人名義辦理保存登記，以便日
            後「等待產權登記完畢並結算後」，再由原告就上開十樓部分依總登記
            面積之決算結果，將來再過還予被告。
          依被告應點交予原告之房屋，除系爭地下壹層部份外，尚有地下二、四
            層及地面層門牌三十六號一樓至十樓等十戶房屋，按該協議書所載「．
            ．．乙方得將本案甲方分配地下地貳、肆層停車位計三十七位及地面層
            三十六號一樓至十樓等十戶點交予甲方管業。．．．前開應點交之房屋
            ，乙方同意於簽訂本協議書且甲方完備前開用印手續及證件起三個月內
            將房屋產權登記完成，即建物及土地所有權狀完成．．．」之內容，顯
            已指明尚包括上開十戶等應點交原告房屋之產權登記仍待完成，並完成
            建物及土地所有權狀之取得。故顯然並非僅指地下壹層而已，否則約明
            「地下壹層分割登記」即可，乃顯而易見。
          何況，分割登記所應衍生之土地增值稅、契稅及登記、測量規費等必要
            費用、數額，應由何人負擔或如何分攤之重要事項，均付之闕如，殊違
            乎常理，且所須具備之分割協議書及契約書，亦不曾論及，原告徒憑空
            口妄加曲解該協議書所指產權登記係為分割登記云云，實不足採信。
          又查系爭地下壹層以共有之型態保存登記，乃依據原告等地主所申請之
            建造執照所載起造人分配內容辦理登記。而原告所指就系爭地下一樓建
            物取得獨立產權之分割登記云云。依土地登記規則第七十六條等相關規
            定，須經編列獨立門牌及出入口，始得申請分割單獨編列建號，辦理建
            物所有權登記，而在編列獨立門牌及出入口之前，尚須由建築師提出變
            更設計之申請，以區隔獨立出入口及空間，且須取得共有人之同意及通
            過消防設備之檢查，並依據工務局核准變更設計之使用執照，方得申請
            戶政機關核給門牌，俾供共有人向地政機關申請建物分割登記。惟查：
            建造執照及合建大樓之規劃設計，均係原告等地主委由吳政吉建築師所
            完成。被告受讓合建契約之後，亦係始終依照原告等地主所委吳政吉建
            築師之設計圖施作合建大樓，而依吳政吉建築師所繪製之系爭地下壹層
            竣工圖觀之，其所設計之該層出入口僅一處，可見原告始終並未指示吳
            政吉建築師變更系爭地下壹層之設計。由前述足以顯證在兩造於八十五
            三月廿六日簽訂該協議之時，全然毫無所謂分割地下壹層之想法，更遑
            論所謂分割登記之事。否則何以全文均無隻字論及分割登記或委請建築
            師變更設計及提出申請等相關之配合事項之記載，是原告所指分割登記
            云云，乃事後始得悉保存登記確實日期之餘，所穿鑿附會之詞，彰彰明
            甚。
          證人陳德賢所證：「見證的時候，產權還沒有登記因為我們都沒有看到
            」、證人謝魁奮所證：「．．．因為產權登記我認為已經完成了，賠償
            已經不存在，所以我就蓋章了．．．協議書中的房屋產權登記，是指第
            一次所有權登記，不包括分割登記，因為分割登記要其他地主配合，不
            是兩造可以單方面完成的。」，證人陳嘉斌證稱：「．．．上面的產權
            登記是指第一次的建物總登記，沒有包括分割登記。」，以及法官問：
            「當時是誰提議要簽協議書？」證人謝魁奮及陳嘉斌均分別供陳「因為
            原告要取得產權登記，所以要簽協議書。是因為其他地主藉故刁難，所
            以無法辦理產權登記。」、「是因為原告要取得產權登記，所以要簽協
            議書。」等語，均可證明原告於簽訂前開協議書時確屬不知已完成保存
            登記之事實，且該協議書係原告為限期完成保存登記之要求而簽訂者。
      ２系爭協議書所附註之違約罰則條款，並非兩造簽訂該協議之合意範圍，對被
        告不生效力。該協議書之附註違約罰則係於被告八十五年三月廿五日簽妥後
        之翌日始另行附加者，被告並不知情。按證人謝魁奮於證稱「．．．簽協議
        書的時候我不在場，協議書的條件當初是林福樹去談的，談完拿回來我看過
        以後拿給甲○○簽名的，所以我看過，上面的附註在拿回來給甲○○簽字的
        時候還沒有，後來是原告要求，因為產權登記我認為已經完成了，賠償已經
        不存在，所以我就蓋章了，沒有知會甲○○．．．」，足徵被告所陳當時簽
        訂協議書時僅有簽名並無用印蓋章，且簽名之際該協議書除本文之外，並無
        附註任何違約罰則之條款等節，確屬實情。
      ３約定之違約金是否過高，應就債務人若能如期履行債務時，債務人可得享受
        之一切利益為衡量標準，而非以僅約定一日之違約金額若干為衡量標準；當
        事人約定契約不履行之違約金過高者，法院固得依民法第二百五十二條以職
        權減至相當之數額，惟是否相當仍須依一般客觀事實、社會經濟狀況及當事
        人所受損害情形，以為酌定標準，而債務已為一部履行者，亦得比照債權人
        所受利益減少其數額（最高法院五十一年台上字第十九號及四十九年台上字
        第八０七號均著有判例可資參照）。查：
        (1)原告所應分配之合建房屋屋即地面層三十六號一樓至十樓等十戶房屋及地
          下一、二、四層部份，均已取得產權及受領占有使用在案，乃原告所不爭
          執。惟渠等依前開協議所應移付之第十層房屋及地下停車位二十餘位，迄
          今仍未依約移付予被告，其訴請給付違約金，殊屬無理。
        (2)原告所訴求給付違約金之原因僅在於地下壹層未完成獨立產權分割登記云
          云，惟該地下壹層其既已依所約特定位置交付原告占有使用迄今，其有無
          分割對於原告之使用收益之權益，並無妨礙或影響，其自無損害之可言，
          況其分別共有型態，原告依法仍得自由出售處分其應有部分，亦無不利影
          響。
        (3)再依前述原告所提出之七十七年十月十日協議書第二條所載系爭地下壹層
          其中二分之一部分，係被告在原告一再需索之下，為息事寧人而無償讓與
          原告者，是渠等實已從中一再獲取暴利，其以被告無償讓與之部份，訴求
          給付違約金，殊乏誠信，亦欠公允。
        (4)更何況，已如前述合建大樓始終既依原告所委請建築師之設計及規劃承建
          ，系爭地下壹層之共有狀態，亦係原告等地主在申請建照之初所如是規劃
          設計者，被告依照履約興建，顯無違約之可言。且縱使原告所主張不能獨
          立取得系爭地下室產權云云，亦係伊申領建照之初自己所同意者，假如因
          而有所損失，亦係伊自己所造成，尤與被告無干，是原告訴請給付違約金
          ，顯無理由甚明。
        (5)又該地下壹層部分之價值，充其量亦約佔原告全部分配取得房屋價值尚不
          及三十分之一，依前揭判例意旨，除應考量前述兩造損益及被告已依合建
          本約履行完畢等情之外，尤應衡量原告所主張系爭地下室未分割登記所受
          損失與依合建契約其所獲利益（總價值）之比率，以資核減違約金數額，
          始堪相當。
      ４綜上所述，原告實無理由訴求給付違約金，即退萬步言，依被告均已依合建
        契約履行給付完畢，原告僅因地下一層未如所主張分割獨立產權乙端，即訴
        請給付每日壹拾萬元，亦顯屬過高，殊欠公允。
    (三)證據：提出建造執照、放棄書、同意書各一份為證，並聲請訊問證人陳嘉斌、
      謝魁奮。
    理    由
一、原告起訴主張：渠等共同提供坐落台北市○○段○○段八六、八七、一０一、六
    二二、六一、七六一八─二等七筆土地、面積三七九六平方公尺、持分四分之一
    之土地，由被告投資興建商業大廈，被告應於七十七年十月廿五日申請開工，完
    工期限為八百日曆天即二年又七十天，即至遲應在八十年一月廿五日以前完工，
    但被告卻遲誤一年又九個月，在八十一年十月廿日始取得使用執照。八十三年三
    月二日，合建之房屋應進至辦理第一次產權登記及應點交房屋與業主管業之階段
    ，惟被告無法履行，雙方協議約明：乙方應於取得第一次登記產權日起三十天內
    ，將合建部分甲方應取得之房屋交付甲方管業，同時甲方當將乙方暫寄登記於甲
    方名下之房屋部分及照合建契約應給乙方之土地等產權移轉予乙方或乙方之指定
    人，逾期未移交乙方同意每逾壹日賠償甲方壹拾萬元，作為交屋遲延之賠償。但
    上開協議後被告仍未依約履行，雙方復於八十五年三月廿六日，再訂協議約定：
    原告當先行辦理移轉資料用印手續，並附齊證件與被告，被告則應將原告分得之
    地下二、四層停車位，及地面層卅六號一樓至九樓全部分，及十樓一部分房屋點
    交予原告管業。且協議書強調：地主分得之地下一樓部分，因與原告以外其他地
    主共有，故乙方暫時點交持分所有權，然保證應自立協議之日起三個月內，將地
    下一樓完成分割並完成分割登記，即原告所有之建物與其他共有人明確分開，各
    自取得持有部分，以便充分使用，被告如未能在上開期間完成分割登記，則每逾
    一天應給付原告拾萬元懲罰性違約金。原告已依上開協議，將應移轉登記與被告
    之土地持分，辦妥過戶手續與被告取得，但被告卻未依約將原告應得之台北市○
    ○路○段卅四號地下室，辦理分割使原告取得獨立產權，以致長期閑置無法充分
    使用，損失至鉅，為此爰依約先請求自八十五年七月廿七日起至八十六年七月廿
    六日止，按每日拾萬元計算，共計仟陸佰伍拾萬元之懲罰性違約金等語。
二、被告則以：兩造八十五年三月二十六日簽訂之協議書，其本文及附註所載「房屋
    產權登記完成」之事項，均係指合建大樓之建物所有權第一次登記而言，並非所
    謂分割登記。又該協議書之附註違約罰則係於被告八十五年三月廿五日簽妥後之
    翌日始另行附加者，被告並不知情，對被告不生效力。且原告所應分配之合建房
    屋屋即地面層三十六號一樓至十樓等十戶房屋及地下一、二、四層部份，均已取
    得產權及受領占有使用在案，乃原告所不爭執，惟渠等依前開協議所應移付之第
    十層房屋及地下停車位二十餘位，迄今仍未依約移付予被告，其訴請給付違約金
    ，殊屬無理。而該地下壹層其既已依所約特定位置交付原告占有使用迄今，其有
    無分割對於原告之使用收益之權益，並無妨礙或影響，其自無損害之可言，況其
    分別共有型態，原告依法仍得自由出售處分其應有部分，亦無不利影響。另該地
    下壹層部分之價值，充其量亦約佔原告全部分配取得房屋價值尚不及三十分之一
    ，是原告訴請給付每日壹拾萬元，亦顯屬過高，請予酌減等語資為抗辯。
三、經查，原告起訴主張渠等提供上開土地與被告合作資興建商業大樓，因被告遲延
    完工取得使用執照，乃於八十三年三月二日協議被告應於取得第一次登記產權日
    起三十天內，將合建部分原告應取得之房屋交付原告，同時原告當將被告暫寄登
    記於原告名下之房屋部分及應給被告之土地等產權移轉予被告或被告之指定人，
    ；但被告未依約履行，雙方復於八十五年三月廿六日，再協議約定：原告當先行
    辦理移轉資料用印手續，並附齊證件與被告，被告則應將原告分得之地下二、四
    層停車位，及地面層卅六號一樓至九樓全部分，及十樓一部分房屋點交予原告管
    業之事實，業據其提出合作興建房屋契約書、七十七年十月十七日協議書、八十
    三年三月二日協議書、八十五年三月廿六日協議書為證，並為被告所不爭執，應
    堪信為真實。次查，原告主張被告依八十五年三月廿六日之協議，應自立協議之
    日起三個月內，將地下一樓完成分割並完成分割登記，如未能在上開期間完成分
    割登記，則每逾一天應給付原告拾萬元懲罰性違約金，但被告卻未依約將原告應
    得之台北市○○路○段卅四號地下室，辦理分割使原告取得獨立產權，為此依約
    先請求自八十五年七月廿七日起至八十六年七月廿六日止，按每日拾萬元共計
    仟陸佰伍拾萬元之懲罰性違約金乙節，則為被告所否認，並以前開情詞置。因此
    ，本件首應審究者，為兩造八十五年三月廿六日協議書附註之違約金條款，是為
    被告所為，對被告發生效力，及上開協議書所指「房屋產權登記」係指房屋第一
    次所有權登記，抑或指分割登記而言，茲論斷如下：
    (一)被告辯稱系爭協議書上之簽名，固為其所為，惟附註違約金部分，非原協議之
      內容，係嗣後所加註，對其不生效力云云。惟查，系爭協議書上之印章經本院
      肉眼比對，與兩造合作興建房屋契約書、七十七年十月十七日協議書、八十三
      年三月二日協議書、平面圖上之印章相符，而證人即曾任三圓公司總經理謝魁
      奮雖到庭證稱附註違約金部分，係被告簽名後所加，而印章係其所蓋，被告並
      不知情云云。然其同時證稱被告為三圓公司之副董事長，其為總經理，所以有
      好幾個印章都保管在我言裡，甲○○雖然沒有直接授權給我，但是有關言方面
      的事情，都是我在處理；公司大小事情，我覺得可以就蓋章決行了，甲○○並
      沒有過問蓋了幾個章等語（見本院八十九年十月七日言詞辯論筆錄），顯見縱
      協議書上之印章非被告所為，亦係被告授權證人謝魁奮用印，則本諸代理之法
      律關係，該協議書之附註違約金約定，自對被告生效，被告辯稱附註違約金部
      分，對其不生效力云云，尚非可採。
    (二)次按解釋意思表示，應探求當事人之真意，不得拘泥於所用之辭句，民法第九
      十八條定有明文。惟解釋契約，固須探求當事人立約時之真意，不能拘泥於契
      約之文字，但契約文字業已表示當事人真意，無須別事探求者，即不得反捨契
      約文字而更為曲解（最高法院十七年上字第一一一八號判例意旨參照）。本件
      兩造所爭執之八十五年三月廿六日協議書所指之「房屋產權登記」究竟係指房
      屋第一次所有權登記，或係分割登記，首就該協議書之文字觀之：「立協議書
      人：地主：丙○○等四人（以下簡稱甲方），建方：甲○○（以下簡稱乙方）
      ，今就台北市○○區○○段三小段八七地等八筆土地合建案，今房屋已興建完
      成取得使用執照，按雙方合建契約，有關工程未盡事項，雙方同意乙方以新台
      幣壹仟柒佰萬元支付甲方，由甲方自行施做，俟以產權登記之實際面積，雙方
      進行結算，乙方並同意將應分得之北市○○路○段三六號十樓部分暫寄甲方（
      丁○○）名下，其餘本合建案乙方應分得而存寄甲方名下房屋：北市○○路○
      段三六號十一樓、十二樓、十三樓等層全部及地下、肆層停車位計二十七
      位之權利，甲方當先行辦理移轉資料用印手續，並附齊證件予乙方，另甲方應
      移轉予乙方之土地持分亦當同時辦理，則乙方得將案甲方分配地下貳、肆層停
      車位計三十七位及地面層三六號一樓至十樓等十戶點交予甲方管業。餘甲方應
      分得地下壹層部分，因與其他地主共有之因素，故乙方暫時點交予甲方應分得
      面積持分部分。前開應點交之房屋，乙方同意於簽訂本協議書且甲方完備前開
      用印手續及證件起三個月內，將房屋產權登記完成，即建物及土地所有權狀完
      成之後並行前開結算交付甲方，甲方並退還保證票予乙方。至此，雙方合建及
      所有以往協議之權利及義務已盡，雙方當不得再有其他異議．．．」，由協議
      書之文義觀之，合建房屋已取得使用執照，因工程有未盡事項，被告同意支付
      壹仟柒佰萬元予原告，由原自行施作，俟以產權登記之實際面積，雙方進行結
      算，兩造並就分配之房屋，協議暫時點交，被告並同意於協議書簽立之日起三
      個月內，將房屋產權登記完成等情以觀，兩造協議書之「產權登記」，應係指
      建物第一次所有權登記，至為明確，蓋：(1)兩造協議書之內容，係指全部合建
      大樓之產權登記，並非指台北市○○路○段卅四號地下一層之紛爭解決，協議
      書亦未言及卅四號地下一層分割之事宜；(2)先不論被告是否刻意隱瞞產權登記
      已完成之事實，但由協議書之內容，可知原告當時，應不知已完成產權登記已
      完成，否則協議書之文字，即不會以「產權登記之實際面積，雙方進行結算」
      、「移轉資料用印」等語敘述；(3)產權登記與分割登記，為吾人於社會生活上
      可得明確區分之兩種概念，而兩造自七十七年十月十五日訂立合建契約以來，
      雙方迭經多次協商，為兩造所俱認，原告非無經驗之人，且關係自身利益至鉅
      ，當不會不明瞭「房屋產權登記」與「分割登記」之意義不同，如協議書所指
      之產權登記係指分割登記，原告焉有不明確記載之理；(4)辦理分割登記，須全
      部合建地主之配合，又須變更建築設計，除手續極為繁瑣，難度甚高，被告為
      從事建築業務之人，豈有不知之理，而違約金以每日拾萬元計算，數額至鉅，
      被告實不可能輕意應允；(5)有關地下室部分，協議書記載「餘甲方應分得地下
      壹層部分，因與其他地主共有之因素，故乙方暫時點交予甲方應分得之面積持
      分部分」，並未有被告應予辦理分割登記之記載，而被告完成產權移轉登記後
      ，亦僅將建物及土地所有權狀完成之後並行前開結算交付原告而已，如被告允
      諾辦理分割登記，則如何分割、原告取得之部分、稅捐及規費等費用由何造負
      擔，豈有不記載之理。
    (三)再查，原告雖舉三圓公司八十七年六月八日台北長泰路郵局第一五三一號存證
      信函，主張被告亦自認有辦理分割之義務云云。惟查，該存證信函載稱：「．
      ．．其中僅卅四號地下一層現尚為共有形態登記，並於八十五年三月廿六號之
      協議書內亦有載明地下一層之登記方式乃依本案地主原申請之建築執照規定辦
      理，況現欲辦理建物分割，尚需所有共有人配合辦理。然而！共有人又皆為本
      案地主，本公司亦極力要求其他地主配合，但未有成果，且其中尚有地主為繼
      承事宜待解決．．．另有關八十五年三月廿六日協議書之約定，本公司亦已如
      期完成產權登記，並交付約定之房屋、車位予台等使用，請台端等明鑑。對於
      卅四號地下一層共有物分割一事，本公司當積極設法繼續辦理．．．」，可見
      三圓公司一開始即主張系爭協議書對於地一層之登記方式依原建築執照規定辦
      理，次始稱辦理分割登記之困難，顯見三圓公司係否認依系爭協議書有為原告
      辦理地下一層分割登記之義務，又被告係三圓公司之副董事長，本件合建案係
      被告以自己名義代三圓公司所簽訂，為兩造所俱不爭執，三圓公司於上開存證
      信函之意思表示，應可視為被告之立場。又三圓公司於八十七年七月九日南港
      港三郵局第四五四號存證信函，亦重申上開信函之義，有該信函在卷可查，原
      告主張被告於存證信函中自認依系爭協議書有辦理地下一層分割之義務云云，
      並非可採。
    (四)又查，原告主張簽立協議書時，渠等已知悉建物之第一次所有權登記已完成，
      是以協議書所指之產權登記，係指分割登記云云，並提出合建建物所有權第一
      次登記申請書暨清冊、松山地政事務所公告各一份在卷可證。被告則辯稱上開
      登記申請書暨清冊，係兩造授權代書用印辦理，並不能證明原告於八十三年間
      時已知道辦妥產權登記等語。查證人即系爭協議書之見證人陳德賢亦證稱見證
      協議書時，產權尚未登記，因為我們都沒有看到等語（見本院八十九年十月十
      日七日言詞辯論筆錄），足見協議書簽訂之時，原告並不知悉合建房屋第一次
      所有權登記已完成，且參諸兩造合建契約有關產權登記部分，均約定原告備齊
      證件交付被告委託之代書人辦理等情，被告辯稱原告於簽訂系爭協議書時應不
      知悉已辦妥第一次所有權登記等語，較可採信。雖證人陳賢德同時亦證稱系爭
      協議所指之範圍包含整棟大樓與地下室的全部手續（包括產權移轉與分割登記
      ）等語，然此與協議書記載之文義不符，已如前述，且參與協議之證人謝魁奮
      及另一證人陳嘉斌均證稱上面的產權登記是指建物第一次所有權登記而言，雖
      然謝魁奮與陳嘉斌曾任職或現任職三圓公司，證詞可能有所偏頗，但參諸系爭
      協議書之內容，及被告辯稱隱瞞係為順利取得合建分配之房屋等情，兩相符合
      ，且系爭合建大樓，係由原告先與眾合實業有限公司及太平洋建設股份有限公
      司合作興建，並由原告等地主十六人擔任起造人，由吳政吉建築師設計，申請
      建造執照，嗣於七十七年六月十日，由眾合實業有限公司放棄讓與被告，有建
      造執照、放棄書、同意書在卷可憑，是以辦理分割登記，須全部地主同意，又
      須辦理原建築設計之變更等手續，非被告方面所能獨完成，被告實不可能冒然
      答應，而甘受巨額違約之賠償，是以應認證人謝魁奮及陳嘉斌二人之證詞，堪
      予採信。
四、綜上所述，本件兩造八十五年三月廿六日協議書所指之「房屋產權登記」既應係
    指房屋第一次所有權登記，被告於簽訂協議書前已完成房屋第一次所有權登記，
    並已完成上開協議書之其他約定事項，為原告所不否認，雖被告欺瞞原告之行為
    固屬不該，惟原告依該協議書主張被告未完成台北市○○路○段卅四號地下一層
    之分割登記，被告應給付八十五年七月廿七日起至八十六年七月廿六日，按每月
    拾萬元計算共計仟陸佰伍拾萬元之違約金，則屬無據，應予駁回。
五、本件原告之訴既為無理由，應予駁回，則其假執行之聲請，即失所依據，應併予
    駁回之。
六、本件事證已臻明確，兩造其餘之攻擊防禦方法及所舉未經援用之證據，經本院斟
    酌後，認均與判決結果無影響，爰不予一一論駁，附予敘明。
七、據上論結，本件原告之訴為無理由，依民事訴訟法第七十八條、第八十五第一項
    前段，判決如主文。
中      華      民      國    八十九    年    十二    月    二十七    日
                                    民事第六庭法      官    劉坤典
右為正本係照原本作成
如對本判決上訴，須於判決送達後廿日內向本院提出上訴狀
中      華      民      國    八十九    年    十二    月    二十七    日
                                              法院書記官    王朝枝


司法院資訊處製作；財團法人民間司法改革基金會備份。
